臺灣臺北地方法院民事判決　　　　　　　95年度訴字第3682號
原　　　告　彭繼賢即彭繼賢建築師事務所
訴訟代理人　薛欽峰律師
被　　　告　黃聖吉即黃聖吉建築師事務所
訴訟代理人　許永昌律師
複代理人　　陳哲民律師
上列當事人間給付報酬事件，本院於民國95年12月28日言詞辯論
終結，判決如下：
    主  文
被告應給付原告新臺幣貳佰貳拾玖萬貳仟佰玖拾壹元，及如附
表所示之利息。
原告其餘之訴駁回。
訴訟費用由被告負擔。
本判決第一項於原告以新臺幣柒拾柒萬元或同面額之建華商業銀
行可轉定期存單供擔保後，得假執行。但被告如以新臺幣貳佰貳
拾玖萬貳仟佰玖拾壹元為原告預供擔保，得免為假執行。
原告其餘假執行之聲請駁回。
    事實及理由
甲、程序方面：
    按訴狀送達後，原告不得將原訴變更或追加他訴；但因擴張
    或減縮應受判決事項之聲明者或不甚礙被告之防禦及訴訟之
    終結者，不在此限，民事訴訟法第255條第1項第3款、第7款
    分別定有明文。本件原告起訴聲明為被告應給付原告新臺幣
    （下同）1,898,801元及自民國95年1月4日起至清償日止，
    按年息5%計算之利息，嗣於95年11月27日言詞辯論期日，將
    訴之聲明擴張為被告應給付原告2,292,391元及自92年1月15
    日起至清償日止，按年息5%計算之利息（見本院卷第79頁）
    ，核原告所為係擴張訴之聲明，且不甚礙被告之防禦及訴訟
    終結，揆諸首開說明，於法並無不合，應予准許。
乙、實體方面：
一、本件原告起訴主張：兩造於民國92年1月15日簽立付委任合
    約書（下稱系爭契約）處理臺北縣轄區內92年度自行車道串
    聯系統工程及高灘地綠美化工程案（下稱系爭工程）之合作
    事宜，兩造於系爭契約第壹條即明定：「受委託人（即原告
    ）處理委任事務，其酬金為依本工程案原合約百分之三十五
    （含公關事務費）支付乙方。」等語，兩造並已約定人事管
    銷費用由原告墊款後，須由被告支付返還。系爭契約第參條
    並約定：「委託人依原合約每期請款後，半個月內支付」等
    語，而查，經臺北縣政府河川高灘地管理所（下稱高灘地管
    理所）北高施字第0950003075號函，已指明系爭工程業已完
    成驗收，且結算金額為新臺幣（下同）6,072,088元，被告
    即應依約將其中35%即2,125,231元給付予原告。又原告已為
    被告代墊人事管銷費用600,000元，此即系爭契約第壹條所
    指之皇甫明、黃聖吉工作費之部分，但被告僅曾於92年5月
    份支付原告432,840元，餘款167,160元未再依約給付，是被
    告仍應給付原告2,292,391元，爰依系爭契約及民法第229條
    、231條債務不履行或同法第546條規定，或同法第176條或
    177條無因管理等法律關係，請求被告給付酬金及返還代墊
    之人事管銷費用2,292,391元及其法定遲延利息等語。而聲
    明：(一)被告應給付原告2,292,391元及自92年1月15日起至清
    償日止，按年息5%計算之利息。(二)願以現金或建華商業銀行
    可轉讓定期存單供擔保，請准宣告假執行。
二、被告則以：原告指稱被告委任其處理系爭工程，並據系爭契
    約請求被告給付系爭工程結算金之35%為其酬金，惟被告為
    標得系爭工程，乃與原告共同製作規畫書及設計圖，用以比
    圖、競標，然於得標後，原告即未依系爭契約為被告處理系
    爭工程，其請求被告給付報酬，為無理由。又被告於92年5
    月2日轉帳給付原告之432,840元，是因為被告仍在原告事務
    所任職，會用到原告的資源，非本件報酬等語，資為抗辯。
    而聲明：(一)原告之訴及其假執行之聲請均駁回。(二)願供擔保
    請准宣告免為假執行。
三、兩造不爭執之事實：
    原告主張兩造於92年1月15日簽立系爭契約，且系爭工程已
    完工完成驗收，被告所領取系爭工程之結算金額共為6,072,
    088元，而本件被告所提出之系爭工程委託規劃設計監造技
    術服務建議書，是由兩造於91年12月所共同製作，被告對原
    告所提出之錄音為兩造之對話內容，就形式上之真正並不爭
    執，被告於原告事務所任職期間曾收受原告開立之如附表二
    所示之花旗銀行及建華銀行之支票票款，而被告曾於92年5
    月2日轉帳予原告432,840元，且被告未曾於系爭工程進行中
    對原告有任何工作指示或催告履約，在工程完工前亦未曾主
    張終止契約等語，為被告所不爭執，並有付委任契約書、匯
    款入帳之存摺、高灘地管理所95年6月22日函附設計費及工
    程執行情形統計表、原告開立支票給付黃聖吉、皇甫明等2
    人金融明細、錄音光碟及錄音譯本在卷（見支付命令卷第3
    至5頁、第7至8頁、見本院卷第25至27頁、第44頁、第53 至
    61頁），暨證物外放之系爭工程委託規劃設計監造技術服務
    建議書可證，應堪信為真實。
四、至原告主張被告應依系爭契約給付酬金，及返還代墊之人事
    管銷費用等語，則為被告所否認，並以上開情詞置辯。是本
    件兩造之爭執點厥為：(一)原告有無依照付委任契約為被告處
    理委任事務之義務？如有，原告是否有依約為被告處理？(二)
    原告請求被告依約給付報酬2,292,391元是否有理由？茲析
    述如下：
  (一)兩造簽立系爭該契約之目的係在協議分配系爭工程款項：
  1.按解釋當事人所立書據之真意，以當時之事實及其他一切證
　　據資料為判斷標準，不能拘泥字面或截取書據中一二語任意
　　推解，致失真意；解釋當事人之契約，應以當事人立約時之
  　真意為準，而真意何在，又應以過去事實及其他一切證據資
    料為斷定之標準，不能拘泥文字致失真意，最高法院19年上
    字第28號、39年臺上字第1053號分別著有判例可資參照。
  2.本件原告主張依系爭契約請求被告給付系爭工程之結算金額
    之35%，及代墊之人事管銷費用等語，惟為被告所否認，並
    以原告應基於自身身為建築師之專業裁量決定處理委任事務
    之方法，原告未依照系爭契約為其處理委任事務，自不能請
    求被告為給付云云。經查，系爭契約雖名為「付委任合約書
    」，然因兩造均非熟悉法律之人，且「付委任」亦非法律用
    語，則原告主張觀察系爭契約之內容，實質上係就系爭工程
    款項為分配協議之契約，本件實係誤用非法律用語等語，尚
    非無據，是系爭契約究為委任契約或無名契約之性質，既有
    探求兩造所立書據之真意，以當時之事實及其他一切證據資
    料為其判斷標準必要。
  3.次查，依原告所提出之被告自認其形式真正之錄音光碟及譯
    本（見本院卷第53至61頁）所示，可知被告並未曾對原告就
    本件工程有所指示或約定，而系爭契約係於92年1月15日在
    原告設在臺北市○○○路○段73號6樓之事務所簽訂，當時因
    被告與皇甫明原在原告事務所內工作，並利用該事務所之資
    源，甚至由原告支付費用予被告及皇甫明，而做成本案投標
    及規劃設計，故兩造協議系爭工程款報酬之分配事宜，言明
    系爭工程由被告繼續監造承作，而所請領工程款係須依一定
    比例分配撥款予原告，以支付原告因此所生之費用及應得利
    潤等，是兩造簽立系爭契約之真意係就分配系爭工程款項為
    協議，並未涉及指示及分配日後事務之事宜，亦與系爭契約
    書第壹條明訂：受委任人處理委任事務，其酬金為依本工程
    案原合約35%（含公關事務費）支付乙方等語，且其後並特
    別註明系爭工程款分配方式：本案初計成本包括測量費、監
    造費、皇甫明及黃聖吉工作費、鑽探費、機電費、事務費等
    計30%、本案黃聖吉建築師事務所，其酬金為依本工程案原
    合約30%、本案彭繼賢建築師事務所，其酬金為依本工程案
    原合約30%、本案公關事務費百分之十，由雙方平分負擔等
    語，相互一致。再查，由系爭契約內容可知，被告當時並未
    規定指示事務予原告等情，亦為被告所不爭執，且在被告未
    就具體工程範圍指示原告，原告勢不知如何進行工作，況如
    被告已指示原告處理事務，亦不會在未催告原告履行之情形
    下，即自行完成工作，由此可知，系爭契約並非被告委任原
    告處理事務所簽立，則被告抗辯系爭契約之委任事務應由原
    告依其專業作判斷云云，顯係臨訟諉責之詞。
  4.復查，若兩造有委任關係，則原告亦已履行相關委任事務，
    此由高灘地管理所與被告所簽立之工程契約書（見本院卷第
    28至32頁）係於91年11月所簽訂，而被告所提出之委託規劃
    設計監造技術服務建議書（證物外放）則是在91年12月所製
    作，既可推知。參以，被告於95年6月1日民事答辯狀已自認
    其與原告共同製作上揭委託規劃設計監造技術服務建議書及
    設計圖（見本院卷第19頁），則被告復諉稱原告未依約為被
    告處理工程事務云云，即非可取。
  5.承上，原告主張兩造簽立系爭該契約之目的係在協議分配系
    爭工程款項，為有理由。
  (二)被告有依約付款予原告之義務：
　1.經查，系爭契約第壹條既已明白約定兩造分配工程酬金之比
    例為原告應分得系爭工程之原合約案款之35%，且第條亦
    明定「委任人依原合約每期請款後半個月內支付」，被告自
    應依系爭契約之約定為給付。而由卷附之高灘地管理所95
    年6月22日函及所附設計費及工程執行情形統計表（見本院
    卷第25至27頁），可知，被告向高灘地管理所承攬之系爭工
    程已完工並完成驗收，無變更加金額，被告並自92年4月4日
    至94年12月9日分期請領結算金額共計6,072,088元，而被告
    亦自認並未依系爭契約第條之約定給付報酬予原告，故被
    告有給付遲延之情形，堪予認定。從而，原告主張被告應給
    付報酬2,125,231元，即為可取。
  2.次查，被告既自承於92年5月2日系爭工程進行中轉帳予原告
    432,840元，且已自認因被告還在原告事務所任職所以還會
    用到原告公司資源等語，有本院95年10月23日言詞辯論筆錄
    在卷足參（見本院卷第68頁），足證被告曾依系爭契約第壹
    條所定支付原告相關人事管銷等工作費用金額。又查，原告
    復主張系爭工程資訊亦係因原告之提出並提供相關設備、人
    員及事務費用等予被告使用，方能得標進行，而當時被告本
    仍在原告事務所內從事該標案相關工作，並與訴外人皇甫明
    自91年9月5日處理系爭本工程事宜，且黃聖吉至92年3月5日
    止、皇甫明至92年7月5日止均仍向原告每月領取相關工作費
    款項共計801,562元（362,014＋439,548＝801,562）等情，
    亦為被告所不否認，且有原告開立票給付黃聖吉、皇甫明等
    2人金額明細在卷足證（見本院卷第44頁）。而被告曾依約
    返還代墊人事管銷費432,840元予原告，亦為兩造所不爭執
    ，並匯款入帳存摺影本1份可證（見支付命令卷第7至8頁）
    ，則原告僅主張被告應返還代墊人事管銷費600,000元扣除
    上開已給付432,840元之餘額即167,160元，亦為可取。
五、又按，給付有確定期限者，債務人自期限屆滿時起，負遲延
    責任；給付無確定期限者，債務人於債權人得請求給付時，
    經其催告而未為給付，自受催告時起，負遲延責任；其經債
    權人起訴而送達訴狀，或依督促程序送達支付命令，或為其
    他相類之行為者，與催告有同一之效力；前項催告定有期限
    者，債務人自期限屆滿時起負遲延責任。又遲延之債務，以
    支付金錢為標的者，債權人得請求依法定利率計算之遲延利
　　息。至應付利息之債務，其利率未經約定，亦無法律可據者
    ，週年利率為5%。於一定期日或期間內，應為意思表示或給
    付者，其期日或其期間之末日，為星期日、紀念日或其他休
    息日時，以其休息日之次日代之。民法第229條、第233條第
    1項前段、第203條、第122條復分別定有明文。查，委託人
    （即被告）依原合約每期請款後，半個月內支付，為系爭契
    約第條所約定（見支付命令卷第4頁）。而依卷附之高灘
    地管理所95年6月22日函附設計費及工程執行情形統計表（
    見本院卷第27頁），被告向高灘地管理所請款第一期款之請
    款日期後15日之翌日即92年4月20日適逢週日假期，應順延
    至4月21日給付原告報酬；第二至五期款請款日期後15日之
    翌日分別為92年5月3日、11月13日、93年3月24日、94年2月
    5日；第六期款之請款日期後15日之翌日即94年12月25 日係
    週日假期，應於94年12月26日給付報酬。依前揭說明，原告
    所得請求各期報酬遲延給付之法定遲延利息，應各自92 年4
    月21日、5月3日、11月13日、93年3月24日、94年2月5日、
    12月25日起算。至原告求被告給付代墊之人事管銷費用給付
    無確定期限，而系爭工程既已完工驗收，且被告亦已領取
    結算金額完畢，自應返還，已如上述，則原告既已於催告被
    告於文到7日內給付，被告亦於94年12月28日收受上開通知
    等情，有律師函、中華郵政掛號郵件收件回執附卷可稽（見
    支付命令卷第9至11頁），被告自95年1月5日起負遲延責任
    ，原告得請求返還代墊人事管銷費用遲延給付之法定遲延利
    息，應自95年1月5日起算。從而，原告請求被告給付如附表
    所示之遲延利息，自屬有據，應予准許。至於逾此範圍之請
    求，不應准許，應予駁回。
六、從而原告依系爭契約及民法第176條之法律關係請求被告給
    付2,292,391元，並如附表所示之利息，為有理由，應予准
    許；逾上開範圍，為無理由，應予駁回。
七、兩造均陳明願供擔保，請求准予宣告或免為假執行，就原告
    勝訴部分均核無不合，茲酌定相當之擔保金額，分別予以准
    許。至原告敗訴部分，其假執行之聲請失所附麗，應併予駁
    回。
八、據上論結，本件原告之訴為有理由，依民事訴訟法第79條、
    第390條第2項、第392條第2項，判決如主文。
中　　華　　民　　國　　96　　年　　1 　　月　　29　　日
                  民事第三庭    法　官　曾啟謀
附表：
請款期別　　　　金額          利息起訖日（以左列金額為
                              本金按年息5%計算）
第一期款       205,932元　　　92年4月21日起至清償日止
報酬
第二期款       225,303元      92年5月3日起至清償日止
報酬
第三期款       380,818元      92年11月13日起至清償日止
報酬
第四期款        77,988元      93年3月24日起至清償日止
報酬
第五期款       841,601元      94年2月5日起至清償日止
報酬
第六期款       393,589元      94年12月26日起至清日止
報酬
代墊人事       167,160元      95年1月5日起至清償日止
管銷費用
以上正本係照原本作成
如對本判決上訴，須於判決送達後20日內向本院提出上訴狀
中　　華　　民　　國　　96　　年　　1 　　月　　29　　日
                       　　　　 書記官　王月伶
